【裁判字號】    99,簡上,105
【裁判日期】    990706
【裁判案由】    給付補償金
【裁判全文】
臺灣高雄地方法院民事判決             99年度簡上字第105號
上  訴  人  丙○○
訴訟代理人  乙○○
被  上訴人  財政部國有財產局台灣南區辦事處
法定代理人  甲○○
訴訟代理人  丁○○
上列當事人間給付補償金事件，上訴人對於民國99年1 月27日本
院98年度雄簡第2460號第一審判決提起上訴，本院於民國99年6
月21日言詞辯論終結，判決如下：
    主    文
原判決關於命上訴人給付超過新台幣貳拾肆萬捌仟肆佰壹拾捌元
本息部分，及該部分假執行之宣告暨訴訟費用之裁判，均廢棄。
上開廢棄部分，被上訴人在第一審之訴駁回。
其餘上訴駁回。
第一、二審訴訟費用由上訴人負擔百分之九十八，其餘由被上訴
人負擔。
    事實及理由
一、被上訴人起訴主張：坐落高雄市○鎮區○○段第1367地號土
    地（下稱系爭土地），原為訴外人台灣鋁業股份有限公司（
    下稱台鋁公司）所有，訴外人張冬於民國47年間與台鋁公司
    簽訂勞工住宅貸款租地合約，承租系爭土地，雙方約定租金
    為每年新台幣（下同）1 元（下稱原租賃契約）。張冬於承
    租後的47年間，在系爭土地上興建高雄市○鎮區○○段1067
    1 建號即門牌號碼高雄市前鎮區○○○路171 號建物（下稱
    系爭建物），而占用87平方公尺土地。原租賃契約第6 條雖
    約定以系爭建物之存在為其有效年限，然依修正前民法第44
    9 條第1 項規定，其租賃期限應縮短為20年，嗣因張冬於租
    期屆滿後仍繼續使用系爭土地，台鋁公司並未表示反對之意
    思，故應自67年間起視為以不定期限繼續原租賃契約（下稱
    系爭契約）。上訴人於張冬死亡後，繼受系爭建物及系爭契
    約，並於96年7 月26日登記為系爭建物所有權人。台鋁公司
    則於87年間因經營不善而清算，將系爭土地分派予國庫股東
    ，並於88年8 月24日完成所有權移轉登記，由伊擔任管理機
    關，並依修正前民法第425 條規定，繼受系爭契約關係。伊
    已於95年4 月17日，依國有財產法（下稱國產法）第42條第
    3 項及國家非公用不動產出租管理辦法第4 條規定，通知上
    訴人應於95年7 月20日前換訂租約，租金則依系爭土地申報
    地價年息5%計算，併為調整租金之意思表示，逾期則終止系
    爭契約，然上訴人收受上開通知後，未於期限內申請換約，
    伊遂於96年2 月16日終止系爭契約。是上訴人自96年2 月16
    日起無權占用系爭土地，受有相當於租金之利益，並致被上
    訴人受有損害，至97年12月31日止，依申報地價每平方公尺
    31,000元年息5%計算，上訴人每月受有相當於租金之利益11
    ,237元（31,000元×5%×87÷12＝11237.5 元，僅以11,237
    元計算），共計252,431 元。爰依不當得利之法律關係，提
    起本訴等情。並於原審聲明：上訴人應給付被上訴人252,43
    1 元，及自支付命令送達翌日即98年5 月5 日起至清償日止
    ，按週年利率5%計算之利息。
二、上訴人於原審經合法通知，未於言詞辯論期日到場，除以聲
    明異議書狀表明「本件債務尚有糾葛」外，並未提出其他書
    狀作何聲明或陳述。
三、原審審理結果，為被上訴人全部勝訴之判決，上訴人不服，
    提起上訴，另補稱：原租賃契約之租賃期間終期為系爭建物
    不能使用為止，應屬未確定期限之定期契約，且上訴人每年
    均繳納1 元租金，被上訴人自應承受原租賃契約之租賃期限
    及權利義務，不能片面調漲租金。再者，上訴人訴訟代理人
    乙○○曾於91年1 月5 日提出訴願，然被上訴人不但未回應
    ，反而通知終止系爭契約，於法自有未合。甚者，被上訴人
    前於90年間即曾通知換約，並於92年間表示終止系爭契約，
    竟於95年間再次通知終止系爭契約，亦不合法。是兩造間就
    系爭土地仍有租約關係存在，上訴人使用系爭土地自有合法
    之權源，被上訴人以被告無權占有為由，請求給付相當租金
    之不當得利，實無理由等情。並於本院聲明：(一)原判決廢棄
    。(二)被上訴人在第一審之訴駁回。被上訴人則援引原審之陳
    述，另於本院聲明：上訴駁回。
四、兩造不爭執事項（見本院卷第48頁）：
  (一)系爭土地原為台鋁公司所有，於88年8 月24日由被上訴人接
    管，所有權人登記為中華民國，被上訴人為管理機關。
  (二)系爭建物原為張冬所有，於96年7 月26日第一次登記為丙○
    ○所有，於98年5 月11日登記為訴外人張耕豪所有，系爭建
    物占用系爭土地87平方公尺。
  (三)張冬於47年間與台鋁公司簽訂原租賃契約，其中第4 條約定
    ，租金為每年1 元。
  (四)被上訴人曾以95年4 月17日臺財產南管字第0950016427號函
    （下稱系爭95年函文）通知張冬之繼承人包含上訴人在內，
    於95年7 月20日前來換約，逾期終止租賃關係。又於96年2
    月16日臺財產南管字第0960007884號函（下稱系爭96年函文
    ）通知張冬之繼承人包含上訴人在內，自96年2 月16日起終
    止租賃關係。
  (五)乙○○曾於91年1 月5 日以訴願書要求被上訴人換約。
五、兩造於審理中協商之爭點為：(一)系爭契約究係定期租約或不
    定期租約？(二)上訴人之系爭建物是否有權占用系爭土地？(三)
    如上訴人無權占用系爭土地，應給付給被上訴人不當得利之
    金額為何？茲分述如下：
  (一)系爭契約究係定期租約或不定期租約？
  1.按租賃契約之期限，不得逾20年，逾20年者，縮短為20年；
    租賃期限屆滿後，承租人仍為租賃物之使用收益，而出租人
    不即表示反對之意思者，視為以不定期限繼續契約，修正前
    民法第449 條第1 項、民法第451 條定有明文。
  2.查：原租賃契約係於47年間訂立，該契約第6 條約定以住宅
    之存在為其有效年限等情，有系爭契約1 份（見本院卷第27
    至29頁）在卷足憑，堪認系爭契約之租賃期限可得確定，屬
    定有期限之不確定期限租賃契約，而系爭建物於原租賃契約
    年滿20年後之67年間迄今既仍存在，揆諸上開規定，原租賃
    契約之期限，即受修正前民法第449 條第1 項之限制，不得
    逾20年。又張冬於系爭契約20年屆滿後，仍為租賃物即系爭
    土地之使用收益，台鋁公司並未表示反對之意思，揆諸前揭
    民法第451 條之規定，即應自67年間起，視為以不定期限繼
    續原租賃契約。準此，上訴人主張：原租賃契約係以房屋有
    效存在為期限之不確定期限契約云云，並非可採。
  (二)上訴人之系爭建物是否有權占用系爭土地？
  1.按國家依據法律規定，或基於權力行使，或由於預算支出，
    或由於接受捐贈所取得之財產，為國有財產；國有財產之取
    得、保管、使用、收益及處分，依國有財產法之規定；國有
    財產法未規定者，適用其他法律，國產法第2 條第1 項、第
    1 條定有明文。又國產法第2 條第1 項所稱財產之取得「依
    據法律規定」，係指依其他法律規定由國家取得其財產權，
    國產法施行細則第1 條第2 項亦有明文。查：系爭土地係台
    鋁公司於87年間，因經營不善清算而依公司法規定，分派予
    國庫股東，並於88年8 月24日登記為國有，由國有財產局管
    理，則系爭土地係依公司法之規定由國家取得之財產，自屬
    國有財產無疑，依國產法第1 條之規定，其使用、收益，自
    應優先適用國產法之規定。
  2.次按租賃關係未定期限者，各當事人得隨時終止契約；前項
    終止契約，應依習慣先期通知；民法第450 條第2 項前段、
    第3 項前段亦有明定。又按，非公用財產類之不動產依法已
    為不定期租賃關係者，承租人應於規定期限內訂定書面契約
    ；未於規定期限內訂定書面契約者，管理機關得終止租賃關
    係。又已形成不定期租賃關係之非公用不動產，出租機關應
    以書面通知承租人於3 個月內申請訂定書面契約；承租人未
    於期限內申請訂定書面契約者，管理機關得依本法施行細則
    第68條之1 規定，委任出租機關終止租賃契約，此觀國產法
    第42條第3 項、國有非公用不動產出租管理辦法第4 條規定
    自明。是承租人於出租機關通知申請辦理換約期限內，依法
    即負有申請與出租機關另行簽訂書面契約之義務。查，系爭
    契約自67年起即視為以不定期限繼續契約，而被上訴人曾以
    系爭95年函文通知包含上訴人在內之張冬全體繼承人，系爭
    土地已移交被上訴人接管，應於95年7 月20日前辦理換約，
    逾期即依國產法第42條第3 項規定終止租賃關係，是被上訴
    人之所為，業已符合上開國產法先期通知之要求。嗣因上訴
    人未前往訂約，被上訴人乃以系爭96年函文通知終止系爭契
    約，並經上訴人於96年2 月26日收受（見原審卷第68頁之中
    華郵政掛號郵件收件回執），堪認系爭契約已於96年2 月26
    日終止。是以，上訴人自96年2 月26日起仍繼續占有使用系
    爭土地，既未證明另有其他正當合法權源，自屬無權占有。
  3.至上訴人辯稱：乙○○曾於91年1 月5 日具狀提起訴願，上
    訴人迄未回覆，自不能終止系爭契約云云。惟被上訴人係於
    95年間以系爭95年函文通知上訴人換約，與乙○○前於91年
    1 月5 日具狀提起訴願，難認有關。況提起訴願之名義人為
    乙○○並非上訴人，益見上訴人未於被上訴人通知之期限內
    申請訂定書面契約，則依前開說明被上訴人終止系爭契約，
    自屬合法。
  (三)如上訴人無權占用系爭土地，應給付給被上訴人不當得利之
    金額為何？
  1.按「城市地方房屋之租金，以不超過土地及其建築物申報總
    價年息百分之十為限」、「第九十七條、第九十九條及第一
    百零一條之規定，於租用基地建築房屋均準用之」、「土地
    所有權人依本法所申報之地價，為法定地價」，土地法第97
    條第1 項、第105 條及第148 條分別定有明文。次按，「土
    地法第九十七條所謂土地及建築物之總價額，土地價額依法
    定地價，建築物價額依該管直轄市或縣（市）地政機關估定
    之價額」、「公有土地及依本條例第十六條規定照價收買之
    土地，以各該宗土地之公告地價為申報地價，免予申報」，
    土地法施行法第25條及平均地權條例施行細則第21條前段亦
    有明文。再按「依不當得利之法則請求返還不當得利，以無
    法律上之原因而受利益，致他人受有損害為其要件，故其得
    請求返還之範圍，應以對方所受之利益為度，非以請求人所
    受損害若干為準，無權占有他人土地，可能獲得相當於租金
    之利益為社會通常之觀念，是被上訴人抗辯其占有系爭土地
    所得之利益，僅相當於法定最高限額租金之數額，尚屬可採
    。」最高法院61年台上字第1695號著有判例意旨可資參照。
    而土地所有人固得依不當得利法則向無權占用其土地之人請
    求返還相當於租金之損害金，惟其數額，除以申報地價為基
    礎外，尚須斟酌基地之位置、工商業繁榮之程度及占用人利
    用土地之經濟價值及所受利益等項，並與鄰地租金相比較，
    以為決定，亦有最高法院88年度台上字第1894號、第3331號
    判決意旨足參。末按給付有確定期限者，債務人自期限屆滿
    時起，負遲延責任。給付無確定期限者，債務人於債權人得
    請求給付時，經其催告而未為給付，自受催告時起，負遲延
    責任。其經債權人起訴而送達訴狀，或依督促程式送達支付
    命令，或為其他相類之行為者，與催告有同一之效力，民法
    第229 條定有明文。又遲延之債務，以支付金錢為標的者，
    債權人得請求依法定利率計算之遲延利息；但約定利率較高
    者，仍從其約定利率；而應付利息之債務，其利率未經約定
    ，亦無法律可據者，週年利率為5%，亦為同法第233 條第1
    項及第203 條所明定。
  2.查，兩造間不定期限之系爭契約，既由被上訴人於96年2 月
    26日合法終止，則上訴人自96年2 月26日起即屬無權占有系
    爭土地，參照上開說明，被上訴人依不當得利之法律關係，
    請求上訴人給付自96年2 月26日起至97年12月31日止相當於
    租金之不當得利，即屬有據。次查，系爭土地申報地價96年
    1 月份之申報地價為每平方公尺31,709.7元，有土地建物查
    詢資料（見原審卷第59頁）在卷可按，而被上訴人僅以每平
    方公尺31,000元計算，尚低於上開申報地價，自屬可採。又
    兩造不爭執系爭建物占用系爭土地之面積為87平方公尺，並
    同意依申報地價年息5%計算相當於租金之不當得利（見本院
    卷第49頁），是被上訴人就上訴人無權占用系爭土地之不當
    得利以每月11,237元（31,000元×5%×87÷12＝11,237.5）
    計算，即屬可採。準此，上訴人自96年2 月26日起至97年12
    月31日止，不當得利金額共計為248,418 元【（11,237元×
    3/28個月）＋（11,237元×22個月）＝248,418 元，元以下
    四捨五入】，則被上訴人請求上訴人給付上開金額之不當得
    利，自屬有據，逾此範圍之請求，並非可採。
七、綜上所述，系爭契約既經被上訴人於96年2 月26日合法終止
    ，上訴人自斯時起即屬無權占用系爭土地。從而，被上訴人
    請求上訴人給付自96年2 月26起至97年12月31日止，相當於
    租金損害之不當得利248,418 元，及自支付命令送達翌日即
    98年5 月5 日起至清償日止，按週年利率5%計算之利息部分
    ，為有理由，應予准許，逾此數額之請求，為無理由，應予
    駁回。原審就超過上開應准許部分，命上訴人為給付並依職
    權為假執行之宣告，尚有未洽，上訴意旨就此部分指摘原判
    決不當，求予廢棄改判，為有理由，應由本院廢棄，並改判
    如主文第2 項所示。至上開應准許部分，原審判命上訴人給
    付，並為假執行之宣告，核無違誤，上訴意旨，就此部分，
    仍執陳詞，指摘原判決不當，求予廢棄，為無理由，應予駁
    回。
八、據上論結，本件上訴為一部有理由，一部無理由，依民事訴
    訟法第436 條之1 第3 項、第450 條、第449 條第1 項、第
    79條，判決如主文。
中    華    民    國    99    年    7     月    6     日
                  民事第五庭  審判長法  官  李昭彥
                                    法  官  洪榮家
                                    法  官  李育信
以上正本係照原本作成。
本判決不得上訴。
中    華    民    國    99    年    7     月    6     日
                                    書記官  林玉珊

司法院資訊處製作；財團法人民間司法改革基金會備份。
